【裁判字號】    97,交上易,9
【裁判日期】    970227
【裁判案由】    過失傷害
【裁判全文】
臺灣高等法院刑事判決                 97年度交上易字第9號
上  訴  人  臺灣臺北地方法院檢察署檢察官
上  訴  人
即  被  告  乙○○
上列上訴人因被告過失傷害案件，不服臺灣臺北地方法院96年度
交易字第571號，中華民國96年11月28日第一審判決（起訴案號
：臺灣臺北地方法院檢察署96年度偵字第12352號），提起上訴
，本院判決如下：
    主  文
原判決撤銷。
乙○○因過失傷害人，處有期徒刑肆月，如易科罰金，以新臺幣
壹仟元折算壹日，減為有期徒刑貳月，如易科罰金，以新臺幣壹
仟元折算壹日。
    事  實
一、乙○○明知其無駕駛執照，不得駕車，竟仍於民國（下同）
    96年2月4日18時20分許，駕駛車號5408-KJ號自用小客車，
    沿臺北市○○區○○路四段由西往東方向行駛，至八德路與
    東寧路交岔口停等紅燈，欲左轉往北向之吉祥路（該路口之
    東西向為八德路四段、南向為東寧路、北向為吉祥路）時，
    本應注意汽車行駛至交岔路口，其轉彎應遵守燈光號誌，且
    左轉彎應行至交岔路口中心處左轉，而當時天候晴、夜間有
    照明、柏油路面乾燥、無缺陷、無障礙物且視距良好，依當
    時之情形，並無不能注意之情事；乃乙○○見該路口號誌轉
    換為八德路東西向直行及右轉綠燈，並非可行左轉之燈號，
    竟違反燈號指示，且未行駛至交岔路口中心，即貿然違規左
    轉。適有甲○○騎乘車號BCP-351號警用重型機車，沿八德
    路四段由東往西方向直行，見乙○○所駕駛之上開自用小客
    車違規左轉駛入路口，已煞車閃避不及，致其騎乘之機車前
    車頭撞及乙○○所駕駛上開自用小客車右後側車身，使甲○
    ○人車倒地，因而受有右側遠端脛腓骨骨折之傷害。嗣於同
    日19時許，員警前往現場處理時，乙○○向處理之員警陳明
    肇事，自首而接受裁判。
二、案經甲○○訴由臺北市政府警察局松山分局報請臺灣臺北地
    方法院檢察署檢察官偵查起訴。
    理  由
一、證據能力部分：
  (一)證人黃子政於偵查中向檢察官所為之陳述，業經檢察官依法
    告知具結之義務暨偽證之處罰而具結作證，核無違法取證或
    證明力顯然過低之情形，且查無顯不可信之情況，依刑事訴
    訟法第159條之1第2項之規定，應認有證據能力。
  (二)交通事故現場圖一份、道路交通事故調查報告表，係警員本
    於職責紀錄事件發生始末而製作，為公務員職務上製作之紀
    錄文書；且交通事故現場圖上復經被告簽名確認，製作過程
    並無顯有不可信之情況，刑事訴訟法第159條之4第1款之規
    定，得為證據。
  (三)臺安醫院、國防醫學院三軍總醫院附設民眾診療服務處出具
    之診斷證明書，係醫師本於業務上職責製作之業務上文書，
    製作過程並無顯有不可信之情況，依刑事訴訟法第159條之4
    第2款之規定，得為證據。
  (四)至於，證人黃子政於警詢時之供述，核屬被告以外之人於審
    判外之言詞陳述；其陳述與該證人嗣後在偵、審中以證人之
    身份具結所為供證不相一致部分，經查無特別可信之情狀，
    自應認無證據能力。
二、訊之被告乙○○雖供承其無駕駛執照，而駕駛上開車號之自
    用小客車，於上開時、地，與告訴人甲○○所騎乘上開車號
    之機車發生交通事故之事實，但矢口否認有何過失傷害之犯
    行，在原審辯稱：當時我確實是在八德路四段停等紅燈，等
    待要左轉到吉祥路上，當時號誌轉為直行綠燈，而非左轉綠
    燈，路口指揮交通的員警便指揮我左轉彎，我還楞了一下，
    因為我知道該路口有左轉綠燈的號誌，應該要等待號誌轉為
    左轉綠燈時才能左轉，但是因為路口的員警既然這樣指揮了
    ，我才會依照員警的指揮左轉到吉祥路上，我在轉彎時，告
    訴人騎乘的機車才撞倒我的右後側車身，我無法注意到我的
    車後情形云云。在本院辯稱：我認為我沒有過失，我是聽從
    警察的指揮才左轉的；當初是警察黃子政指揮我左轉的，我
    也有注意前方有無車子，是告訴人從後面撞到我的右後方；
    我知道那個路口有左轉燈的指示，所以警察指揮我左轉的時
    候，我也有遲疑，但是警察還是叫我轉，我就注意前方沒有
    車子和行人，我才慢慢的左轉，我沒有辦法一邊注意前方左
    轉，又一邊看後方他有無撞到我；當時我也有陳述告訴人的
    車速很快，但是鑑定委員從來都沒有登載等語。惟查：
  (一)被告於96年2月4日18時20分許，無駕駛執照，而駕駛車號
    5408-KJ號之自用小客車，沿臺北市○○區○○路四段由西
    往東方向行駛至東寧路口，欲左轉往吉祥路北向路段時，適
    告訴人甲○○騎乘車號BCP-351號警用重型機車，沿八德路
    四段由東往西方向直行，見被告所駕駛之上開自用小客車左
    轉駛入路口，煞車閃避不及，致其所騎乘機車前車頭因而撞
    擊被告所駕駛上開自用小客車右後側車身，使告訴人甲○○
    人車倒地，因而受有右側遠端脛腓骨骨折之傷害之事實，已
    據被告供陳在卷，並有臺北市政府警察局松山分局96年10月
    26日北市警松分刑字第09632610700號函檢送交通事故現場
    圖一份、道路交通事故調查報告表(一)、(二)各一份（見偵查卷
    第27頁、第28頁）在卷可稽，此部分事實，自可認定。
  (二)按汽車行駛至交岔路口，其行進、轉彎，應遵守燈光號誌；
    汽車左轉彎時，應行至交岔路口中心處左轉，道路交通安全
    規則第102條第1項第1款前段、第5款分別定有明文。被告為
    駕駛車輛使用道路之人，對此自難諉為不知。再查：
    1.本案發生事故之交岔路口即八德路四段、吉祥路口，其交
      通號誌分為三時相，第一時相為八德路四段東西向直行及
      右轉綠燈、吉祥路南北向紅燈，第二時相為八德路四段東
      西向左轉綠燈、吉祥路南北向紅燈，第三時相為八德路四
      段東西向及吉祥路南北向均紅燈之情，有台北市○○○○
      ○路交岔路口號誌運轉詳細運作圖一紙在卷可憑（見偵查
      卷第33頁）。
    2.證人甲○○於原法院審理時具結證稱：當時我是沿著八德
      路東向西方向直行，到了吉祥路路口時，停等紅燈，待號
      誌轉為綠燈時，我才起步，我當時是行駛在最外側車道，
      當快要完全通過路口時，才看到被告所駕駛之車輛違規從
      八德路西向東方向要左轉吉祥路，我煞避不及，我所騎乘
      之機車車頭撞及被告所駕駛之車輛之右後方等語（見原審
      卷第41頁）；所為供述核與上揭「八德、吉祥路交岔路口
      號誌運轉詳細運作圖」所載號誌轉換情形相符。即被告亦
      不否認本件交通事故發生時，交通號誌為八德路四段東西
      向直行及右轉綠燈、吉祥路南北向紅燈等情；則被告確實
      明知八德路四段東西向號誌為直行及右轉綠燈，並非左轉
      綠燈，而未依號誌指示即進行左轉至吉祥路之事實，已甚
      為明確。
    3.又查，被告所駕駛之上開車輛與證人甲○○所騎乘之機車
      發生撞擊之地點為八德路四段與吉祥路交叉路口之西北角
      乙節，業據證人甲○○指證在卷（見原審卷第41頁、第42
      頁）；復經證人即到場處理之松山分局交通分隊員警蕭永
      昌於原法院審理時證述屬實（見原審卷第39頁、第40頁）
      ；並有上開松山分局函送之交通事故現場圖一份附卷可查
      。則由兩車撞擊之地點以觀，可以明確認定被告自八德路
      四段左轉至吉祥路上時，並未遵守車輛左轉彎時，應至交
      岔路口中心處左轉之規定，於其未達交岔路口中心處，即
      逕行左轉，以致發生本件交通事故，亦可認定。
  (三)被告雖辯稱：當時八德路四段東西向之號誌確為直行及右轉
    綠燈，但是因為在路口指揮交通之員警指揮我左轉，我才會
    左轉到吉祥路上的云云。然查：
    1.證人即本件交通事故發生當時於系爭路口指揮交通之松山
      分局松山派出所員警黃子政於檢察官偵查中證稱：我當時
      站在八德路四段、東寧路口中間，我面向東寧路，指揮八
      德路四段西往東方向的車輛直行，聽到撞擊聲時，我回頭
      看才發現八德路、吉祥路口發生車禍，是我同事甲○○騎
      乘警用機車與被告所駕駛之自用小客車發生碰撞，車禍前
      被告的車輛並沒有行經我的面前，我沒有指揮左轉綠燈；
      （問：當時被告車輛的行車方向為何？）被告的車有打方
      向燈，是由八德路西往東方向要左轉吉祥路等語；旋又改
      稱：我應該沒有看到被告打方向燈云云（見偵查卷第52頁
      至第54頁）。在原法院審理時證稱：我是在系爭路口指揮
      交通，但是我是面向京華城亦即現場圖朝南的方向，所以
      並沒有看到本件交通事故發生之情形，我是配合八德路東
      往西方向的號誌（位於現場圖東北方）指揮交通，本件交
      通事故發生之前，我有看到被告的車輛在停等紅燈，但是
      並沒有特別注意，而案發當時我並沒有指揮八德路西往東
      方向之車輛左轉，我只有負責指揮八德路西往東方向之車
      輛直行等語（見原審卷44頁至第47頁，及後附證人黃子政
      所繪製其於案發當時所在之位置圖）。
    2.從而，依證人黃子政自檢察官偵訊及原法院審理時之供證
      ，渠並未目擊本件交通事故發生之情形，而係聽見撞擊聲
      後，始發現兩車撞擊，自遑論有何指揮被告左轉之可能。
    3.至於，證人黃子政先前於警詢時之供述，雖曾提及本件交
      通事故發生前，曾有見到被告所駕駛之上開車輛；然該部
      分供證業據本院認為無證據能力，而予以排除。況且，縱
      依證人黃子政先前於警詢時之供述，亦不能證明該證人於
      本件發生事故時，有指揮被告左轉之情事。從而，被告所
      為上開辯解，自不足採。
  (四)再查，被告肇事當時天候晴、夜間有照明、柏油路面乾燥、
    無缺陷、無障礙物且視距良好等情狀，並無不能注意之情事
    ，亦有上開調查報告表(一)一紙在卷足憑。足證被告疏未注意
    及此，對於本件交通事故確有過失行為；本件臺北市車輛行
    車事故鑑定委員會鑑定意見亦同此見解，此有臺北市車輛行
    車事故鑑定委員會出具之鑑定意見書一份在卷可參（見偵查
    卷第69頁至第72頁）。又，告訴人甲○○因本件車禍人車倒
    地，因而受有右側遠端脛腓骨骨折之傷害，亦又同臺安醫院
    、國防醫學院三軍總醫院附設民眾診療服務處分別於96年2
    月5日及96年2月16日出具之診斷證明書各一份（見偵查卷第
    42頁、第43頁）在卷可稽。是被告於上開時地駕駛上開自用
    小客車與告訴人所騎乘之上開機車發生交通事故，與告訴人
    所受上開傷害間，自有相當因果關係。
  (五)另查，起訴書犯罪事實雖敘明告訴人甲○○受有術後併傷口
    感染及骨髓炎等傷害云云；檢察官之上訴意旨復提及告訴人
    受被告駕車撞擊後，受有粉碎性骨折，據醫師診斷稱不一定
    能完全康復，且常伴隨有骨髓炎，屬身體上重大難治之傷害
    ，故被告所為應構成刑法第284條第1項後段之過失致重傷罪
    等語。然由三軍總醫院96年5月10日及同年6月30日所出具之
    診斷證明書內容之記載，告訴人係於96年4、5月間方受有此
    部分之傷害，而與本件交通事故發生之時間，已間隔2、3月
    之久，且告訴人之傷口感染與骨髓炎等症狀，顯係因其接受
    手術後所發生之情形，有該等診斷證明書二紙附卷足憑（見
    偵查卷第44頁、第45頁）。基此，尚難認定告訴人所受此等
    傷害與被告之上開過失行為之間，有何相當之因果關係，無
    從據此認定被告之上開過失行為造成告訴人受有術後併傷口
    感染及骨髓炎等傷害，併此敘明。
  (六)綜上所述，被告確實有於上開時地，駕駛上開車輛，車輛左
    轉彎時，應遵守燈光號誌，並應行至交岔路口中心處左轉，
    且依當時情狀，並無不能注意之情事，竟疏未注意，未遵守
    燈光號誌，亦未行至交岔路口中心處，即貿然左轉彎至吉祥
    路；適告訴人騎乘上開機車行駛至上開路段，煞車閃避不及
    ，致其前車頭撞擊被告駕駛之車輛右後方，告訴人即人車倒
    地，而受有右側遠端脛腓骨骨折之傷害之行為。被告所為上
    開辯解，顯屬事後卸責之詞，不足採信。本件事證明確，被
    告之犯行堪以認定，應依法論科。
二、論罪法律：
  (一)核被告乙○○所為，係犯刑法第284條第1項前段之過失傷害
    罪。
  (二)被告為汽車駕駛人，無駕駛執照駕車，因而致人受傷，依法
    應負過失傷害之刑事責任，應依道路交通管理處罰條例第86
    條第1項之規定，加重其刑。
  (三)被告於肇事後，俟員警前往現場處理時，被告在場並承認為
    肇事者，有臺北市○○○○○道路交通事故肇事人自首情形
    紀錄表一紙在卷足憑（見偵查卷第30頁）；被告對於未發覺
    之犯罪，表示願接受裁判之意，依刑法第62條前段自首之規
    定，減輕其刑；並依法先加後減。
三、原審認事證明確，予以論罪科刑，固非無見。惟查，被告於
    檢察官偵查及法院審理中仍多方飾詞卸責，絲毫未見悔意，
    訴訟中復未向告訴人道歉，並拒絕處理善後之賠償，其犯後
    態度難認良好，原審僅判處有期徒刑貳月，減為有期徒刑壹
    月，實屬過輕。本件被告之上訴意旨否認犯罪，雖無理由；
    然檢察官之上訴意旨指摘摘原判決量刑過輕，則為有理由，
    應由本院將原判決撤銷改判。爰審酌被告雖係因一時疏忽而
    未有重大惡性，然其過失犯行已造成告訴人甲○○受有右側
    遠端脛腓骨骨折之傷害，且犯後迄今已達一年，仍未向告訴
    人道歉，並拒絕處理善後之賠償，於訴訟中又多方飾詞卸責
    ，絲毫未見悔意之態度等一切情狀，量處如主文所示之刑，
    並諭知易科罰金之折算標準。末查，被告犯罪之時間，係在
    96年4月24日以前，所犯符合中華民國96年罪犯減刑條例第2
    條所定之減刑條件，應依該減刑條例第2條第1項第3款之規
    定，減其宣告刑二分之一，並諭知易科罰金之折算標準。
據上論斷，應依刑事訴訟法第369條第1項前段、第364條、第299
條第1項前段，道路交通管理處罰條例第86條第1項，刑法第11條
前段、第284 第1項前段、第62條前段、第41條第1項前段，刑法
施行法第1條之1，中華民國96年罪犯減刑條例第2條第1項第3款
、第7條、第9條，判決如主文。
本案經檢察官侯千姬到庭執行職務。
中    華    民    國    97    年    2     月    27    日
            刑事第十庭    審判長法  官  楊炳禎
                                法  官  朱光仁
                                法  官  陳博志
以上正本證明與原本無異。
不得上訴。
                                書記官  陳嘉文
中    華    民    國    97    年    3     月    4     日
附錄：本案論罪科刑法條全文
中華民國刑法第二百八十四條
因過失傷害人者，處六月以下有期徒刑、拘役或五百元以下罰金
，致重傷者，處一年以下有期徒刑、拘役或五百元以下罰金。
從事業務之人，因業務上之過失傷害人者，處一年以下有期徒刑
、拘役或一千元以下罰金，致重傷者，處三年以下有期徒刑、拘
役或二千元以下罰金。


司法院資訊處製作；財團法人民間司法改革基金會備份。
